臺灣臺中地方法院民事裁定　　　　　　 100年度事聲字第92號
聲　明　人　傅承志
相　對　人　劉民康
上列當事人間支付命令聲明異議事件，聲明人對於本院司法事務
官於民國100年8月16日所為之99年度司促字第14807號民事裁定
處分聲明異議，本院裁定如下：
    主    文
異議駁回。
異議程序費用由聲明人負擔。
    理    由
一、按當事人對於司法事務官處理事件所為之終局處分，得於處
    分送達後10日之不變期間內，以書狀向司法事務官提出異議
    ，但支付命令之異議仍適用第518條及第519條之規定。司法
    事務官認前項異議有理由時，應另為適當之處分；認異議為
    無理由者，應送請法院裁定之。法院認第1項之異議為有理
    由時，應為適當之裁定；認異議為無理由者，應以裁定駁回
    之。前項裁定，應敘明理由，並送達於當事人，民事訴訟法
    第240條之4定有明文。經查，本件聲明人即異議人對於民國
    （下同）100年7月11日本院中院彥非肆99司促14807號書記
    官所為撤銷支付命令確定證明書之處分，聲明異議，經本院
    司法事務官以其異議無理由，於100年8月16日裁定駁回其異
    議，並於同年8月18日送達聲明人，聲明人不服該裁定，於
    同年8月24日具狀為本件聲明異議，本件聲明異議業已遵限
    提出，合先敘明。
二、聲請人異議意旨略以：
（一）本件99年度司促字第14807號支付命令係於99年4月26日上
      午11時已合法送達於相對人，此有送達證書上蓋有收發章
      之人為「廖宴生」，且有勾選送達方法為「未獲會晤本人
      ，已將文書交與有辨別事理能力之同居人或受僱人」，其
      送達處所為於「同上記載地址」方格中打勾且送達時間註
      記為「100年4月26日11時00分」等情。本件支付命令於99
      年4月26日合法送達後，相對人並未於法定20日之不變期
      間內向鈞院提出異議，故本件支付命令依法於99年5月15
      日已確定生效，並與確定判決有同一之效力。再者，相對
      人於99年5月17日以電話告知聲明人，其已收受本件合法
      生效之支付命令，願自次月償還債務，希望聲明人撤回該
      支付命令，故聲明人始於99年5月18日向鈞院撤回支付命
      令之聲請。原裁定稱「本支付命令遲至99年5月14日才寄
      存送達於立人派出所，始於99年5月24日才發生送達之效
      力，其債務人提出異議不變期間之末日為99年6月13日」
      等語，與事實不符。
（二）則本件支付命令早於99年5月15日已合法確定生效，其與
      確定判決有同一之效力，雖聲明人後於99年5月18日向鈞
      院聲請撤回，然依法並未生撤回之效力，因合法生效之確
      定判決如何撤回？又聲明人撤回聲請狀所用之印章與一開
      始起訴所用之指印不同，故鈞院並未作出撤回生效之處分
      ，並且來函向聲明人確認是否撤回本件支付命令，聲明人
      亦於99年7月7日提出聲明狀聲明不撤回，鈞院並於99年8
      月6日依法核發支付命令確定證明書予聲明人，其整個程
      序皆合法有效。茲相對人遲至今年才提出異議之訴（案號
      ：100年度中簡字弟1068號），依民事訴訟法第518條之規
      定，即屬於法不合，鈞院又依此撤銷聲明人已合法生效之
      支付命令確定證明書，於法即有不合。為此，提出異議等
      語。
三、按支付命令須經合法送達債務人收受後，債務人未於20日之
    不變期間內向發支付命令之法院提出異議者，其支付命令始
    與確定判決有同一之效力，並發生實質上之確定力及執行力
    ，此觀之民事訴訟法第516條第1項、第521條規定自明。該
    20 日之不變期間，應自支付命令送達後起算，如未經合法
    送達，則20日之不變期間無從起算，支付命令不能確定。倘
    支付命令未經合法送達，法院誤認未確定之裁判為確定，依
    聲請付與確定證明書者，不生該裁判已確定之效力。又支付
    命令於核發後3個月內不能送達於債務人者，依民事訴訟法
    第515 條第2項規定，其命令失其效力，自不生聲明異議或
    聲請再審之問題（最高法院91年度台簡上字29號判決參照）
    。次按送達於住居所、事務所或營業所不獲會晤應受送達人
    者，得將文書付與有辨別事理能力之同居人或受僱人，為民
    事訴訟法第137條第1項所明定。依此規定，送達文書以應受
    送達人之住居所、事務所或營業所為送達處所，必已依法送
    達於上開處所而不獲會晤應受送達人，始得將文書付與有辨
    別事理能力之同居人或受僱人，倘未依法送達於應受送達人
    之住居所、事務所或營業所，而將文書付與他人代收者，不
    生送達之效力（最高法院94年度台抗字第611號裁定意旨參
    照）。從而，倘其送達之處所，雖原為應受送達人之住居所
    、事務所或營業所，而實際上已變更者，該原住居所、事務
    所或營業所，即非應為送達之處所。另寄存送達，自寄存之
    日起，經10日發生效力，復為同法第138條第2項所明定。經
    查：
（一）本院於99年4月16日所發99年度司促字第14807號支付命令
      ，固依聲明人支付命令聲請狀所載相對人即債務人之住址
      ，已於99年4月26日寄至「臺中縣太平市○○街58巷25 號
      」，惟該支付命令經向該址送達之結果，雖於99年4月26
      日由該址之「大地城國管理委員會」管理室管理員廖宴生
      署名收受，然廖宴生收受後發覺相對人已遷移，隨即於當
      日蓋用章戳並註記「查無此人」、「已遷移」後，交予郵
      局退回等情，此有送達證書所附公文封附卷足憑，並據證
      人廖宴生於本院100年9月27日審理時到庭證述明確。且查
      相對人確於96年2月27日即遷出該址，並已遷入「臺中市
      ○區○○街145巷14之2號」，此有相對人之戶籍謄本附卷
      可按。則本件支付命令之送達，並未向應受送達人之住居
      所、事務所或營業所為送達，已有未合，且既未獲會晤應
      受送達之相對人，復為該址管理室以「查無此人」、「已
      遷移」為由退回，故本件支付命令以上開方法之送達，即
      屬未經合法送達，而無從起算債務人異議期間，自不發生
      確定效力，故聲明人異議意旨陳稱本件支付命令已於99年
      4月26日合法送達，相對人未於法定期間內提出異議，支
      付命令依法已於99年5月15日確定生效云云，即屬無據。
（二）嗣後，本院將本件支付命令向相對人當時所設戶籍地「臺
      中市○區○○街145巷14之2號」為送達，因未獲會晤相對
      人本人，亦無受領文書之同居人或受僱人，而將系爭支付
      命令於99年5月14日寄存於臺中市警察局第二分局立人派
      出所，並經相對人受領，有本院送達證書附卷（附於支付
      命令卷）可稽，從而，本件支付命令於99年5月24日始發
      生送達之效力，相對人即債務人提出異議不變期間之末日
      應為99年6月13日，於該日之前系爭支付命令尚未確定。
      惟聲明人係於支付命令確定前之99年5月18日即向本院聲
      請撤回支付命令之聲請，此情為聲明人之代理人於100年9
      月27日審理時當庭所是認，並有撤回支付命令聲請狀1紙
      附卷足憑。準此，本件支付命令尚未確定，尚未發生與確
      定判決同一之效力，聲明人提出撤回本件支付命令之聲請
      ，自生合法撤回之效力。是聲明人稱：支付命令早於99年
      5 月15日已合法確定生效，其與確定判決有同一之效力，
      聲明人後於99年5月18日向鈞院聲請撤回，然依法不生撤
      回之效力云云，即無可採。
（三）再聲明人另稱：其撤回（支付命令）聲請狀所用之印章與
      一開始起訴（聲請）所用之指印不同，故鈞院並未作出撤
      回生效之處分，並且來函向聲明人確認是否撤回本件支付
      命令，聲明人亦於99年7月7日提出聲明狀聲明不撤回（支
      付命令），鈞院並於99年8月6日依法核發支付命令確定證
      明書與聲明人，其整個程序皆合法有效云云。惟按訴之撤
      回，係訴訟行為之一種，原則上不得附條件，除於言詞辯
      論時為之外，原則上並應以書狀為之，由法院書記官送達
      被告。前開撤回書狀繕本之送達，僅係將撤回之事由通知
      被告而已，撤回並非因此送達始行成立，撤回於原告以書
      狀提出法院或言詞辯論以言詞陳述時，即已成立，不因送
      達撤回書狀或筆錄繕本之遲延，而受影響。故此時原告不
      得將其撤回之意思表示再撤回（最高法院67年8月8日所為
      之67年度第8次民事庭庭推總會議決議(一)、同院70年度
      台上字第4176號裁判意旨參照）。而撤回支付命令之聲請
      性質上類似於撤回起訴，故聲明人於99年5月18日將其親
      筆所寫之撤回聲請狀向本院提出之時，即生合法撤回之效
      力，本件督促程序即已終結，聲明人即不得將其撤回之意
      思表示再予撤回。聲明人陳稱其因相對人於99年5月18日
      前以電話連絡聲明人要履行債務，請聲明人先撤告，聲明
      人才向鈞院聲請撤回，嗣又於99年7月7日向鈞院出具聲明
      狀聲明不撤回（支付命令），故鈞院於99年8月6日核發支
      付命令確定證明書，其整個程序皆合法有效云云，已有誤
      會。
（四）縱上所述，則本院99年8月6日所核發之上開支付命令確定
      證明書即難謂合法，是本院書記官以處分書依前開民事訴
      訟法規定撤銷上開支付命令確定證明書，並無違法之處，
      從而，司法事務官據此裁定駁回聲明人對撤銷本件支付命
      令確定證明書處分之異議，即無違誤。聲明人就該裁定提
      出本件異議，自無理由，應予駁回。
四、據上論結，本件異議為無理由，依民事訴訟法第240條之4第
    3 項後段、第95條、第78條，裁定如主文。
中    華    民    國    100    年    10   月    14    日
                        民事第一庭    法  官  許金樹
以上正本係照原本作成。
如不服本裁定，應於送達後10日內，向本院提出抗告狀（須附繕
本），並繳納新臺幣1,000元之裁判費。
中    華    民    國    100    年    10   月    14    日
                                      書記官  林玉門